臺灣高等法院臺南分院民事判決
110年度上字第165號
上  訴  人  許淑潔  



訴訟代理人  謝凱傑律師
            楊聖文律師
            許哲嘉律師
被 上訴 人  吳芳桂  

            王陳寶  
            鄭素錦  

            邱淑華    住臺南市○○區○○○街00巷00號0樓      
                  之0
            陳仙寶  
            黃鉦騰  
            張江麗花  住臺南市○○區○○○街00巷00號0樓      
                  之0
            梁乃元    住臺南市○○區○○○街00巷00號0樓      
                  之0
上  8   人
訴訟代理人  伍安泰律師
被 上訴 人  謝玲玲    住臺南市○○區○○○街00巷00號0樓                        之0
            邱資順    住臺南市○○區○○○街00巷00號0樓      
                  之0
            陳秀冰    住臺南市○○區○○○街00巷00號0樓      
                  之0
上列當事人間請求排除侵害等事件，上訴人對於民國110年3月15
日臺灣臺南地方法院109年度訴字第1785號第一審判決提起上訴
，本院於111年5月17日言詞辯論終結，判決如下：
    主      文
上訴駁回。
第二審訴訟費用由上訴人負擔。
    事實及理由
甲、程序方面：
    按訴訟繫屬中為訴訟標的之法律關係，雖移轉於第三人，於
    訴訟無影響，民事訴訟法第254條定有明文。上訴人於本件
    言詞辯論時雖陳稱被上訴人鄭素錦、黃鉦騰似已將其所有皇
    爵御庭區分所有建物移轉登記云云（本院卷二第136頁），
    惟不論是否屬實，依前揭條文規定，均不影響本件訴訟，合
    先敘明。
乙、實體方面： 
一、被上訴人主張：兩造為門牌號碼臺南市○○區○○○街00巷00號
    「皇爵御庭」集合式住宅（下稱皇爵御庭）之區分所有權人
    ，上訴人為原審判決附圖編號A所示西側鐵皮屋（下稱系爭
    鐵皮屋）之所有人，上訴人未得被上訴人及其他共有人之同
    意，以系爭鐵皮屋無權占用皇爵御庭區分所有權人共用之頂
    樓平台，爰依民法第767條第1項前段、中段、第821條、第2
    13條第1項規定，請求上訴人拆除系爭鐵皮屋，並將該部分
    頂樓平台回復原狀後返還被上訴人及其他共有人等語。
二、上訴人則以：被上訴人按電梯使用頻率向上訴人收取補助費
    ，自屬明示同意上訴人使用系爭鐵皮屋，承認上訴人對系爭
    鐵皮屋有使用權限之正當性；且系爭鐵皮屋自民國82年間完
    工至今，為區分所有權人知悉，長期未干涉，並按使用頻率
    持續向上訴人及其前手收取管理費，應認區分所有權人就頂
    樓平台有默示分管存在等語，資為抗辯。
三、原審為上訴人一部勝訴，一部敗訴之判決，被上訴人就敗訴
    部分未上訴，已告確定，上訴人就其敗訴部分不服，提起上
    訴，並聲明： ㈠原判決不利於上訴人部分廢棄。㈡上開廢棄
    部分，被上訴人在第一審之訴及假執行之聲請均駁回。
　　被上訴人答辯聲明：上訴駁回。
四、兩造不爭執事項：
  ㈠臺南市○○區○○段000地號土地上，於80年間建造完竣1棟共18
    戶之皇爵御庭，兩造為皇爵御庭之區分所有權人：被上訴人
    陳仙寶於81年9月21日以第一次登記為原因，登記為同段000
    0建號即門牌號碼臺南市○○區○○○街00巷00號0樓之0房屋所有
    人；被上訴人謝玲玲於81年9月21日以第一次登記為原因，
    登記為同段0000建號即門牌號碼臺南市○○區○○○街00巷00號0
    樓之0房屋所有人；被上訴人邱淑華於82年10月19日以買賣
    為原因，登記為同段0000建號即門牌號碼臺南市○○區○○○街0
    0巷00號0樓之0房屋所有人；被上訴人張江麗花於82年12月7
    日以買賣為原因，登記為同段0000建號即門牌號碼臺南市○○
    區○○○街00巷00號0樓之0房屋所有人；被上訴人吳芳桂於83
    年5月10日以買賣為原因，登記為同段0000建號即門牌號碼
    臺南市○○區○○○街00巷00號之0房屋所有人；被上訴人陳秀冰
    於91年4月10日以買賣為原因，登記為同段0000建號即門牌
    號碼臺南市○○區○○○街00巷00號0樓之0房屋所有人；被上訴
    人邱資順於96年2月16日以買賣為原因，登記為同段0000建
    號即門牌號碼臺南市○○區○○○街00巷00號0樓之0房屋所有人
    ；被上訴人王陳寶於94年2月2日以買賣為原因，登記為同段
    0000建號即門牌號碼臺南市○○區○○○街00巷00號之0房屋所有
    人；被上訴人梁乃元於101年3月20日以贈與為原因，登記為
    同段0000建號即門牌號碼臺南市○○區○○○街00巷00號0樓之0
    房屋所有人；被上訴人鄭素錦於102年5月24日以買賣為原因
    ，登記為同段0000建號即門牌號碼臺南市○○區○○○街00巷00
    號0樓之0房屋所有人；被上訴人黃鉦騰於105年11月11日以
    買賣為原因，登記為同段0000建號即門牌號碼臺南市○○區○○
    ○街00巷00號0樓之0房屋所有人。（原審南司調卷第93-149
    頁）
  ㈡臺南市○○區○○段0000○號即皇爵御庭地下層為被上訴人陳仙寶
    、謝玲玲、邱淑華、陳秀冰、王陳寶、梁乃元、鄭素錦、黃
    鉦騰、原審被告黃榮宗與訴外人蔡佳珍、蔡孟純共有。（原
    審南司調卷第77-91頁）
  ㈢訴外人林麗珍於81年7月間取得皇爵御庭0樓之0房屋所有權後
    ，旋出資在0樓之0房屋上方搭建如原審更正裁定附圖編號A
    所示西側鐵皮屋，並於82年間完工，嗣上訴人於108年10月8
    日以買賣為原因，登記為皇爵御庭0樓之0房屋所有人，並自
    林麗珍處取得系爭鐵皮屋之事實上處分權。（原審判決不爭
    執事項㈢、南司調卷第145頁）
  ㈣皇爵御庭區分所有權人於108年2月17日開會會議記錄記載0樓
    之0上層建物即系爭鐵皮屋，每月補助200元予皇爵御庭。
  ㈤依原審被告黃榮宗提出之1-2月、3-4月管理費繳交明細所示
    ，0樓之0於1-2月、3-4月繳交之管理費各為每月700元（含
    管理費每月500元、其它補助每月200元）。（原審卷第93頁
    ）
  ㈥依上訴人於原審第51頁所提單據，上訴人於109年1-2月、3-4
    月所繳費用為管理費每月500元、頂樓住戶每月500元。
  ㈦皇爵御庭係在公寓大廈管理條例施行前已取得建造執照之公
    寓大廈。（原審判決不爭執事項㈧）
  ㈧皇爵御庭頂樓平台為皇爵御庭專有部分以外之臺南市○○區○○
    段0000○號共用部分。（原審判決不爭執事項㈨，原審卷第18
    1頁）
五、兩造爭執事項：
    被上訴人依民法第767條第1項前段、中段、第821條、第213
    條第1項規定，請求上訴人拆除系爭地上物後回復原狀，並
    將該部分頂樓平台返還被上訴人及其他共有人，有無理由？
六、得心證之理由：
　㈠按所有人對於無權占有或侵奪其所有物者，得請求返還之。
    對於妨害其所有權者，得請求除去之。各共有人對於第三人
    ，得就共有物之全部為本於所有權之請求。但回復共有物之
    請求，僅得為共有人全體之利益為之，民法第767條第1項前
    段、中段、第821條分別定有明文。以無權占有為原因，請
    求返還所有物之訴，被告對原告就其物有所有權存在之事實
    無爭執，而僅以非無權占有為抗辯者，原告於被告無權占有
    之事實，無舉證責任。被告應就其取得占有，係有正當權源
    之事實證明之。如不能證明，則應認原告之請求為有理由（
    最高法院72年度台上字第1552號判決參照）。又房屋之拆除
    ，為事實上之處分行為，未經辦理所有權第一次登記之建物
    ，僅所有人或有事實上處分權之人，方有拆除之權限（最高
    法院97年度台上字第1101號判決參照）。查兩造為皇爵御庭
    之區分所有權人，且系爭鐵皮屋占用皇爵御庭頂樓平台，上
    訴人並為系爭鐵皮屋事實上處分權人等情，為兩造所不爭執
    （不爭執事項㈠、㈢），則依前揭說明，上訴人應就系爭鐵皮
    屋有正當權源占用頂樓平台一節負舉證之責。
　㈡次按稱區分所有建築物者，謂數人區分一建築物而各專有其
    一部，就專有部分有單獨所有權，並就該建築物及其附屬物
    之共同部分共有之建築物。前項專有部分，指區分所有建築
    物在構造上及使用上可獨立，且得單獨為所有權之標的者。
    共有部分，指區分所有建築物專有部分以外之其他部分及不
    屬於專有部分之附屬物。專有部分得經其所有人之同意，依
    規約之約定供區分所有建築物之所有人共同使用；共有部分
    除法律另有規定外，得經規約之約定供區分所有建築物之特
    定所有人使用。公寓大廈共用部分不得獨立使用供做專有部
    分。其為下列各款者，並不得為約定專用部分：公寓大廈
    基礎、主要樑柱、承重牆壁、樓地板及屋頂之構造。本條例
    施行前已取得建造執照之公寓大廈，其區分所有權人應依第
    25條第4項規定，互推一人為召集人，並召開第一次區分所
    有權人會議，成立管理委員會或推選管理負責人，並向直轄
    市、縣 (市) 主管機關報備。前項公寓大廈於區分所有權人
    會議訂定規約前，以第60條規約範本視為規約。但得不受第
    7條各款不得為約定專用部分之限制，民法第799條第1、2、
    3項，及公寓大廈管理條例第7條第3款、第55條第1、2項分
    別定有明文。
　⒈皇爵御庭係在公寓大廈管理條例施行前已取得建造執照之公
    寓大廈，且頂樓平台為皇爵御庭專有部分以外之共用部分等
    節，為兩造所不爭執（不爭執事項㈦、㈧），則依前揭條文規
    定，皇爵御庭頂樓平台有無約定專用，應以建商與各承購戶
    有無約定，或區分所有權人間有無分管協議或默示分管協議
    而定。
　⒉上訴人抗辯皇爵御庭之建商大隆建設公司與起造人（包括上
    訴人之前手林麗珍）約定頂樓住戶有頂樓平台使用權云云，
    業經上訴人於原審自承伊之前有詢問建商，建商已銷毀當初
    與承購者簽訂之買賣契約，伊前手也遺失買賣契約，但建商
    有告知伊，只有在建商與伊前手之買賣契約寫到頂樓平台為
    0樓住戶使用，其他住戶之買賣契約沒有提到等語（原審卷
    第321頁），則縱或上訴人前開所辯為真，皇爵御庭之建商
    既未與全體區分所有權人約定頂樓平台由0樓住戶專用，自
    難認全體區分所有權人已同意或知悉頂樓平台由0樓住戶取
    得專用權利；且上訴人前手與皇爵御庭建商簽訂之買賣契約
    ，縱有頂樓平台專用之約定，該約定亦僅具債之相對效力，
    其他區分所有權人並不受拘束。再者，依上訴人所舉證人即
    大隆建設公司負責人蔡基隆到庭證稱：「（照片上B棟違章0
    樓之0你是否認得？提示調解卷第39頁以下照片)大隆建設，
    這是啊，右邊的鐵皮屋那個我不知道。上面鐵皮屋是他們自
    己搭的，我並沒有搭那個…(你售予0樓屋主時有無承諾0樓的
    使用權？)沒有」等語以觀（本院卷二第64-66頁），亦與上
    訴人所辯不符，是上訴人前開所辯，並無足採。
　⒊又上訴人抗辯被上訴人按電梯使用頻率向上訴人收取補助費
    ，自屬明示同意上訴人使用系爭鐵皮屋，承認上訴人對系爭
    鐵皮屋有使用權限之正當性；且系爭鐵皮屋自82年間完工至
    今，為區分所有權人知悉，長期未干涉，並按使用頻率持續
    向上訴人及其前手收取管理費，應認區分所有權人就頂樓平
    台有默示分管存在云云，為被上訴人所否認，查：
　⑴觀諸108年2月17日皇爵御庭開會會議記錄（原審卷第49頁左
    側）及開會檢討內容（原審卷第49頁右側）之記載，兩者相
    互比對勾稽，堪認前開區分所有權人會議記錄關於：「0F-0
    、0F-0…決議200元/月」部分，僅係討論6樓之2、6樓之3上
    層建物須補助大樓之費用，並未涉及頂樓平台是否由6樓住
    戶專用一事；且依住戶管理費明細所載（原審卷第93頁），
    上訴人前手林麗珍所繳每月200元之費用，亦明確記載係「
    其他補助」，並非租金；而被上訴人主張上訴人所提其於10
    9年1-2月、3-4月之單據（原審卷第51頁）中，關於「頂樓
    住戶」每月500元部分，可能係上訴人將系爭鐵皮屋出租他
    人，當時負責收取費用之人王雅鈴乃依前開開會檢討內容所
    載：「0F-0日後有租給其他人，則須500元/月」，請上訴人
    繳納等語，亦核與前開開會檢討內容記載：「0F-0、0F-0上
    層建物補助大樓的費用決議，150元/月、200元/月、250元/
    月（之前住戶150元/月），『0F-0日後有租給其他人，則須5
    00元/月』」等語（原審卷第49頁右側）之情節相符，亦堪認
    上訴人於109年1-2月、3-4月所繳納關於系爭鐵皮屋部分係
    補助費用，而非租金；另依前開會議記錄所載，除0F-0、0F
    -0外，0F-0亦須按月繳納補助費用，上訴人並陳稱0樓之0住
    戶每月支付200元係因有使用消防通道之空地，被上訴人係
    按電梯使用頻率向上訴人收取補助費等語（原審卷第267頁
    、本院卷一第92頁），暨前開會議記錄於決議0F-0、0F-0補
    助費用為200元/月項下，接續記載「2.電梯使用方式維持目
    前方式，不鎖樓層」等情，堪認被上訴人主張前開會議決議
    之補助款，係基於使用共用之防火巷照明及電梯頻率較多，
    才要求繳納等語為可採，是上訴人及其前手縱曾因使用電梯
    頻率較多而繳納前開補助費，亦難以此逕認區分所有權人已
    同意或默示同意頂樓平台由上訴人專用。至於上訴人每月繳
    交之前開補助費500元，與其他區分所有權人繳納之公用部
    分電費差距多寡，或其他區分所有權人是否因此減少繳納公
    用部分之電費，均與前開認定無涉。
　⑵又依上訴人所陳，系爭鐵皮屋係皇爵御庭於80年間建造完竣
    後，於82年間由其前手林麗珍搭建完成，且林麗珍就頂樓平
    台之使用並未經建商與各承購戶約定或經全體區分所有權人
    同意，亦如前述，期間各區分所有權人復陸續有所變動，則
    縱系爭鐵皮屋已存在多年，其他區分有權人或因無人願主動
    花費時間、費用，或因礙於人情等因素，未積極向上訴人請
    求拆除系爭鐵皮屋，亦難以此逕認全體區分所有權人間就頂
    樓平台由0樓住戶專用乙節有默示之分管協議。況參諸原審
    判決附圖編號D所示東側鐵皮屋，曾於106年間經臺南市政府
    查勘認定為違章建築，並限期拆除一節，有臺南市政府106
    年12月22日府工使一字第1061361014號函在卷可稽（原審卷
    第299頁），益徵皇爵御庭之區分所有權人並無默示容忍特
    定區分所有權人專用頂樓平台之意思。且被上訴人請求拆除
    系爭鐵皮屋，並未違反公共利益或以損害他人為主要目的，
    上訴人亦未證明被上訴人有何足以使上訴人正當信賴被上訴
    人已不欲行使其權利之特殊情事，則其主張被上訴人訴請拆
    除系爭鐵皮屋，有違誠信原則而權利失效云云，並無可採。
    上訴人請求勘驗系爭鐵皮屋之存在是否造成皇爵御庭大樓結
    構安全之影響，亦無調查之必要，併此敘明。
七、綜上所述，被上訴人依民法第767條第1項前段、中段、第82
    1條規定，請求上訴人拆除系爭鐵皮屋，回復原狀，並將該
    部分頂樓平台返還被上訴人及其他共有人，為有理由，應予
    准許。原審就此部分為上訴人敗訴之判決，並無不合。上訴
    意旨指摘原審判決不當，求予廢棄改判，為無理由，應駁回
    其上訴。
八、本件事證已臻明確，兩造其餘攻擊、防禦方法及所用之證據
    ，經本院斟酌後，認均不足以影響本判決之結果，爰不逐一
    論列，附此敘明。
九、據上論結，本件上訴為無理由，依民事訴訟法第449條第1項
    、第78條，判決如主文。
中　　華　　民　　國　　111 　年　　6 　　月　　7 　　日
                  民事第二庭    審判長法  官  吳上康

                                      法  官  李素靖

                                      法  官  林育幟
上為正本係照原本作成。
上訴人如不服本判決，應於收受送達後20日內向本院提出上訴書
狀，其未表明上訴理由者，應於提出上訴後20日內向本院補提出
理由書狀（均須按他造當事人之人數附繕本）上訴時應提出委任
律師或具有律師資格之人之委任狀；委任有律師資格者，另應附
具律師資格證書及釋明委任人與受任人有民事訴訟法第466條之1
第1項但書或第2項（詳附註）所定關係之釋明文書影本。如委任
律師提起上訴者，應一併繳納上訴審裁判費。　　　　　　　　
被上訴人不得上訴。　　
中　　華　　民　　國　　111 　年　　6 　　月　　7 　　日

                                      書記官  羅珮寧

【附註】
民事訴訟法第466條之1：
⑴對於第二審判決上訴，上訴人應委任律師為訴訟代理人。但上
  訴人或其法定代理人具有律師資格者，不在此限。
⑵上訴人之配偶、三親等內之血親、二親等內之姻親，或上訴人
  為法人、中央或地方機關時，其所屬專任人員具有律師資格並
  經法院認為適當者，亦得為第三審訴訟代理人。
民事訴訟法第466條之2第1項：
  上訴人無資力委任訴訟代理人者，得依訴訟救助之規定，聲請
第三審法院為之選任律師為其訴訟代理人。